ACORDAO-COMPLETO-2492091

ACÓRDÃO 1269/2022 ATA 7/2022 - SEGUNDA CÂMARA

VISTOS, relatados e discutidos estes autos de aposentadoria deferida pela administração da Câmara dos Deputados em favor de Antônio Gilberto da Silva;
ACORDAM os Ministros do Tribunal de Contas da União, reunidos em Sessão da 2ª Câmara, nos termos do art. 71, III e IX, da Constituição de 1988, dos arts. 1º, V, 39, II, e 45 da Lei n.º 8.443, de 1992, e dos arts. 260, § 1º, e 262, § 2º, do RITCU, ante as razões expostas pelo Relator, em: 
9.1. assinalar a ilegalidade do ato inicial de aposentadoria em favor de Antônio Gilberto da Silva (à Peça 3 sob o n.º 89650/2019) , negando-lhe o respectivo registro, diante da indevida percepção da vantagem como "quintos ou décimos" de função sob o patamar de 2/10 da "FC04 (EXTINTA) - ENCARREGADO", ante a indevida ausência do necessário substrato material, não podendo ser aí aplicado, desse modo, o entendimento fixado pelo STF no RE 638.115-CE;
9.2. dispensar o ressarcimento das quantias percebidas indevidamente, mas de boa-fé, em consonância com a Súmula n.º 106 do TCU;
9.3. determinar que, no prazo de 15 (quinze) dias contados da ciência desta deliberação, a administração da Câmara dos Deputados adote as seguintes medidas:
9.3.1. faça cessar os pagamentos decorrentes do ato ora considerado ilegal em função da indevida percepção da vantagem como "quintos ou décimos" de função sob o patamar de 2/10 da "FC04 (EXTINTA) - ENCARREGADO", ante a indevida ausência do necessário substrato material, não podendo ser aplicado, assim, o entendimento fixado pelo STF no RE 638.115-CE, sob pena de responsabilidade solidária da autoridade administrativa omissa, nos termos do art. 71, IX, da Constituição de 1988 e do art. 262, caput, do RITCU;
9.3.2. dê ciência desta deliberação ao interessado, alertando-o de que o efeito suspensivo proveniente da eventual interposição do subsequente recurso junto ao TCU não o eximirá da devolução dos valores percebidos indevidamente após a notificação, diante do não provimento desse recurso, devendo encaminhar os comprovantes da correspondente notificação ao TCU no prazo de 30 (trinta) dias;
9.3.3. encaminhe a este Tribunal, nos termos do art. 262, § 2º, do RITCU, o novo ato de concessão da aludida aposentadoria, sem a ilegalidade indicada nesta deliberação diante da indevida percepção da vantagem como "quintos ou décimos" de função sob o patamar de 2/10 da "FC04 (EXTINTA) - ENCARREGADO", ante a indevida ausência do necessário substrato material, não podendo ser aí aplicado, desse modo, o entendimento fixado pelo STF no RE 638.115-CE, para que seja submetido à apreciação pelo TCU, na forma do art. 260, caput, do RITCU;
9.4. enviar a cópia do presente Acórdão, com o Relatório e o Voto, à administração da Câmara dos Deputados, para ciência e efetivo cumprimento do item 9.3 deste Acórdão; e
9.5. arquivar o presente processo, sem prejuízo de promover o monitoramento da determinação proferida pelo item 9.3 deste Acórdão, representando ao TCU, se necessário.

Aposentadoria deferida pela administração da Câmara dos Deputados em favor de Antônio Gilberto da Silva.

Segunda Câmara

Câmara dos Deputados.

3. Interessado: Antônio Gilberto da Silva (CPF XXX.001.931-XX).

13.1. Ministros presentes: Bruno Dantas (Presidente) e Antonio Anastasia.
13.2. Ministro-Substituto convocado: André Luís de Carvalho (Relator).

ANDRÉ DE CARVALHO

Trata-se de aposentadoria deferida pela administração da Câmara dos Deputados em favor de Antônio Gilberto da Silva. 
2. 	Após a análise final do feito, o Auditor Federal Alan Rodrigues da Silva lançou o seu parecer conclusivo à Peça 5, com a anuência, por delegação de competência, do diretor da Sefip (Peça 6) , nos seguintes termos:
" (...) EXAME TÉCNICO
Procedimentos aplicados
3.	Os procedimentos para exame, apreciação e registro de atos de pessoal encontram-se estabelecidos na Instrução Normativa TCU 78/2018 e na Resolução TCU 206/2007. Essas normas dispõem que os atos de pessoal disponibilizados por meio do e-Pessoal devem ser submetidos previamente a críticas automatizadas, com base em parâmetros predefinidos.
4.	As críticas das informações cadastradas na etapa de coleta do ato foram elaboradas e validadas levando-se em conta as peculiaridades de cada ato. Os itens verificados nessa etapa são inerentes a dados cadastrais, fundamentos legais, mapa de tempo, ficha financeira, assim como eventuais ocorrências de acumulação. Trata-se de verificações abrangentes, minuciosas e precisas e sem a necessidade de ação humana e, portanto, menos suscetível a falhas. As críticas aplicadas estão discriminadas no sistema, no Menu e-Pessoal, opção 'Crítica', que podem ser acessadas mediante concessão de perfil específico a servidores do TCU responsáveis pela análise.
5.	Além das críticas automatizadas, há verificação humana adicional no caso de haver alertas do sistema ou informações não formatadas, como esclarecimentos do gestor ou do controle interno.
6.	As críticas também consideram os registros do Sistema Integrado de Administração de Recursos Humanos (Siape) . O Siape disponibiliza informações atualizadas sobre as parcelas que integram os proventos, diferentemente, portanto, do e-Pessoal, que informa as parcelas no momento do registro do ato. 
7.	Essa confrontação com o Siape fornece uma visão atual e verdadeira da situação, o que permite descaracterizar irregularidades e inconsistências que, embora constantes do e-Pessoal, já foram corrigidas.
8.	As verificações detectadas no ato encontram-se discriminadas na aba de pendências do ato no sistema e-Pessoal, bem como no espelho do ato contemplado por esta instrução.
Exame das Constatações
9.	Ato: 89650/2019 - Inicial - Interessado: ANTÔNIO GILBERTO DA SILVA - CPF: XXX.001.931-XX
9.1. Parecer do Controle Interno: considerar o ato Legal com esclarecimentos. Justificativa: Justificativa do parecer: 1) Ato emitido em obediência à determinação do Ofício 5.230/2018-Sefip, de 13/11/2018, em substituição à ficha Sisac 30073502-04-2014-000003-8. 2) Na concessão da parcela de 2/10 da FC-04 foi aproveitado tempo residual de exercício em funções comissionadas, existente em 10/11/1997 (20/05/1998 para a Câmara dos Deputados, conforme Resolução-CD n. 28/1998) , para a incorporação de quinto/décimos na data em que integralizado o período de doze meses, nos termos do art. 5º da Lei n. 9.624/1998, da Decisão n. 925/1999-TCU-Plenário e do Acórdão 5455/2018-TCU-Segunda Câmara. A data limite para incorporação de quintos no âmbito da Câmara dos Deputados foi definida como 20/5/1998, véspera da publicação da Resolução-CD n. 28/1998. Em expediente de 11/6/1999, o TCU determinou que esta Casa retificasse os valores relativos à vantagem de quintos, constantes dos Títulos de várias aposentadorias avaliadas, para que observassem o disposto na Resolução 28/1998, que revogou o 1º da Resolução 70/1994, a partir de 21/5/1998. Posteriormente, em relatório submetido à Segunda Câmara do TCU, com data de 19/10/1999, os auditores propuseram que os atos de aposentadoria fossem considerados legais porque as concessões foram efetivadas em conformidade com a legislação e normas complementares pertinentes à matéria. Finalmente, aquele colegiado proferiu deliberação, em 1º/6/2000, no sentido de considerar legais para fins de registro aquelas concessões de aposentadoria, conforme Relação 45/2000, inserida na Ata 20/2000, publicada no Diário Oficial da União de 21/6/2000, conforme informações constantes do Processo-CD 19.675/1999.
9.2. Constatações e análises: 
9.2.1. Houve o registro de pelo menos uma rubrica com 'Denominação para análise pelo TCU = Vantagem de caráter pessoal (122 - VP/INCORPORADA LEI 9527/97 - PROVENTOS (Vantagem de caráter pessoal - Incorporação de quintos/décimos de função) - R$ 671,64) .
a.	Justificativa do Gestor de Pessoal: Não há. Verificação efetuada no âmbito do TCU.
b.	Análise do Controle Interno: Não há. Verificação efetuada no âmbito do TCU.
c.	Análise da Equipe Técnica: Ilegal
Observa-se no ato em tela que o interessado possui incorporação de vantagem denominada 'quintos'. Consoante as informações prestadas pela Unidade Jurisdicionada, a inativa obteve a incorporação de 2/10 de uma função comissionada código FC-04.
Sobre a vantagem em comento, a jurisprudência deste Tribunal consubstanciada na Decisão 925/1999-Plenário (Ministro-Relator Walton Alencar) e Acórdão 731/2003-TCU-Plenário e 732/2003-Plenário (ambos de Relatoria do Ministro Guilherme Palmeira) , que se alinha à decisão do Supremo Tribunal Federal - STF no âmbito do Recurso Extraordinário 638.115/CE (Relator Ministro Gilmar Mendes) , admite a incorporação ou atualização da vantagem de quintos, transformada em Vantagem Pessoal Nominalmente Identificada - VPNI pelo art. 62-A da Lei 8.112/1990, somente até o dia 8/4/1998, conforme previsto no art. 3º da Lei 9.624/1998.
Ademais, nos termos do Acórdão 5455/2018-TCU-Segunda Câmara (Ministro-Relator José Mucio Monteiro) , eventual tempo residual existente em 10/11/1997, não empregado para a concessão de quintos, pode ser utilizado para incorporação de apenas um décimo, nos termos do art. 5º da Lei 9.624/1998, com termo final, a qualquer tempo, na data em que o servidor completar o interstício de doze meses, de acordo com a sistemática definida na redação original do art. 3º da Lei 8.911/1994, com posterior transformação em VPNI.
No caso em tela, observa-se que na data estabelecida pelo texto legal retro mencionado (10/11/1997) o inativo possuía tempo residual para a incorporação de mais um décimo de função comissionada. Assim, quando exerceu a função comissionada FC-04 entre 12/04/2004 e 28/11/2004, foi possível completar os doze meses de efetivo exercício exigidos no texto legal. Contudo, para a incorporação de mais 1/10 e não de 2/10, conforme o realizado pela UJ. Assim, a incorporação realizada pela UJ é ilegal.
Além disso, consta na ficha financeira encaminhada pela Unidade Jurisdicionada pelo sistema e-Pessoal (referente ao mês de dezembro/2017) que o interessado possuía vantagem pessoal nominalmente identificada (VPNI) referente a incorporação de quintos no valor de R$ 671,64. Contudo, atualmente (abril/2021) , o valor da vantagem foi majorado e atingiu o valor de R$ 814,81.
Ora, os 'quintos'/'décimos' incorporados foram transformados em VPNI pela Lei 9.527/1997 e deveriam ser majorados apenas em razão dos reajustes gerais, consoante a seguinte redação:
' (...) 
Art. 15. Fica extinta a incorporação da retribuição pelo exercício de função de direção, chefia ou assessoramento, cargo de provimento em comissão ou de Natureza Especial a que se referem os arts. 3º e 10 da Lei nº 8.911, de 11 de julho de 1994.
§ 1º A importância paga em razão da incorporação a que se refere este artigo passa a constituir, a partir de 11 de novembro de 1997, vantagem pessoal nominalmente identificada, sujeita exclusivamente à atualização decorrente da revisão geral da remuneração dos servidores públicos federais.'
Não há revisão geral da remuneração dos servidores públicos desde a Lei 10.697/2003, mas apenas reajustes específicos para as diversas categorias do serviço público. Ainda que os 'quintos' integrem a remuneração dos servidores que a eles fazem jus, a sistemática estabelecida por lei limita o reajustamento da parcela às atualizações decorrentes de revisão geral.
Não há espaço legal para o reajustamento dessa vantagem para uma ou outra categoria de servidor específica, incluindo os servidores do Câmara dos Deputados. Desse modo, a majoração dos valores é ilegal. Tal entendimento restou explicitado no recente Acórdão 3223/2020-TCU-Plenário, de relatoria do Ministro Vital do Rêgo, no qual a Corte de Contas deixou assente que a Lei 13.302/2016, que reajustou a remuneração dos servidores do Senado Federal e disciplinou o pagamento de parcelas remuneratórias devidas a esses servidores, não se caracteriza como uma lei de revisão geral da remuneração dos servidores públicos federais, tal como foram as Leis 10.331/2001 e 10.697/2003.
Assim, a abrangência e a profundidade das verificações levadas a efeito fundamentam convicção de que o ato do interessado deve ser apreciado pela ilegalidade, uma vez que foi realizada a majoração de parcela de incorporação de quintos em desconformidade com a legislação e jurisprudência de regência da matéria.
9.3. O quadro resumo de ocorrências e, quando for o caso, o detalhamento da norma legal e da jurisprudência para as inconsistências acima elencadas encontra-se no anexo II dessa instrução. 
CONCLUSÃO
10. A abrangência e a profundidade das verificações levadas a efeito fundamentam convicção de que o ato 89650/2019 pode ser apreciado pela ilegalidade, em razão das irregularidades apontadas no item Exame das Constatações desta instrução, que representam afronta à legislação e à jurisprudência de referência.
11. O aludido ato deu entrada neste Tribunal há menos de cinco anos, não sendo aplicável, portanto, o procedimento de contraditório e ampla defesa determinado pelo Acórdão 587/2011-TCU-Plenário.
PROPOSTA DE ENCAMINHAMENTO
12. Ante o exposto, com fundamento no art. 71, inciso III, da Constituição Federal, no art. 1º, inciso V, e art. 39, incisos I e II, da Lei 8.443/1992, no art. 260 do Regimento Interno do Tribunal de Contas da União, propõe-se: 
12.1. Considerar ILEGAL e recusar registro do ato de Aposentadoria de ANTÔNIO GILBERTO DA SILVA do quadro de pessoal do órgão/entidade Câmara dos Deputados, com base nos arts. 71, inciso III, da Constituição Federal, 1º, inciso V, e 39, inciso II, da Lei 8.443/1992 e 260, § 1º, do Regimento Interno.
12.2. Determinar à Secretaria de Fiscalização de Pessoal que monitore o cumprimento da (s) medida (s) indicada (s) para o ato de Aposentadoria de ANTÔNIO GILBERTO DA SILVA.
12.3. Com fulcro no art. 262, caput, do Regimento Interno deste Tribunal, determinar ao órgão/entidade Câmara dos Deputados que: 
12.3.1. no prazo de trinta dias, contados da ciência da decisão, envie a este Tribunal documentos comprobatórios de que o interessado cujo ato foi impugnado está ciente do julgamento deste Tribunal.
12.3.2. faça cessar todo e qualquer pagamento relativo ao ato impugnado de ANTÔNIO GILBERTO DA SILVA, no prazo máximo de quinze dias, contados da ciência da decisão deste Tribunal, sob pena de ressarcimento das quantias pagas após essa data pelo responsável.
12.3.3. promova o recálculo, no prazo 15 (quinze) dias, contados a partir da ciência desta deliberação, sujeitando-se a autoridade administrativa omissa à responsabilidade solidária, do valor atualmente pago relativo à rubrica apontada, em face de manifesta ilegalidade.
12.3.4. dispense a devolução dos valores indevidamente recebidos de boa-fé até a data da ciência do órgão/entidade Câmara dos Deputados, do acórdão que vier a ser proferido, com base no Enunciado 106 da Súmula da Jurisprudência do TCU.
12.3.5. informe o teor do acórdão que vier a ser prolatado, encaminhando ao TCU, no prazo de trinta dias, comprovante da data de ciência pelo interessado, nos termos do art. 4º, § 3º, da Resolução TCU 170/2004.
12.3.6. emita novo ato, livre da irregularidade ora apontada, em substituição ao ato de Aposentadoria de ANTÔNIO GILBERTO DA SILVA, submetendo-o à nova apreciação por este Tribunal, na forma do artigo 260, caput, também do Regimento."
3.	Enfim, por intermédio do Exmo. Sr. Procurador Júlio Marcelo de Oliveira, o MPTCU anuiu, em cota singela (Peça 7) , à aludida proposta da unidade técnica.
É o Relatório.

não há.

Procurador Júlio Marcelo de Oliveira.

APOSENTADORIA. INDEVIDA INCORPORAÇÃO DE "QUINTOS OU DÉCIMOS" DE FUNÇÃO ANTE A AUSÊNCIA DO NECESSÁRIO SUBSTRATO MATERIAL. não aplicação, assim, do entendimento fixado pelo STF no RE 638.115-CE. REAJUSTAMENTO INDEVIDO DOS "QUINTOS OU DÉCIMOS" INCORPORADOS PELO ÓRGÃO JURISDICIONADO. ILEGALIDADE. NEGATIVA DE REGISTRO. DETERMINAÇÕES. COMUNICAÇÕES.

APOSENTADORIA (APOS)

Secretaria de Fiscalização de Integridade de Atos e Pagamentos de Pessoal e de Benefícios Sociais (Sefip).

Trata-se de aposentadoria deferida pela administração da Câmara dos Deputados sob as seguintes condições:
	Peça
	Beneficiário
	Número de controle
	Data de Nascimento
	Tipo de Ato e
de Aposentadoria
	Vigência
	Enviado ao TCU

	3
	Antônio Gilberto da Silva
	89650/2019
	1º/3/1950
	Inicial - Aposentadoria Voluntária
	30/12/2013
	15/8/2019

2.	Como visto, a referida aposentadoria seria voluntária com os proventos integrais calculados pela última remuneração do correspondente cargo, nos termos do art. 3º da EC n.º 47, de 2005.
3.	A Sefip detectou, contudo, a inadequada percepção de vantagem como "quintos ou décimos" de função transformada em Vantagem Pessoal Nominalmente Identificada (VPNI) pelo art. 62-A da Lei n.º 8.112, de 1990, contrariando os critérios fixados pela Lei n.º 8.911, de 1994, além de ter havido o reajustamento indevido da referida parcela, após a sua conversão em VPNI.
4.	Por esse prisma, após a análise final do feito, a Sefip pugnou pela ilegalidade do aludido ato de aposentadoria; tendo o MPTCU anuído a essa proposta.
5.	O TCU pode incorporar o parecer da Sefip a estas razões de decidir.
6.	Ao discorrer sobre a vantagem inerente à incorporação de "quintos ou décimos" de função, a Sefip assinalou a seguinte manifestação: "na data estabelecida pelo texto legal retro mencionado (10/11/1997) o inativo possuía tempo residual para a incorporação de mais um décimo de função comissionada. Assim, quando exerceu a função comissionada FC-04 entre 12/04/2004 e 28/11/2004, foi possível completar os doze meses de efetivo exercício exigidos no texto legal. Contudo, para a incorporação de mais 1/10 e não de 2/10, conforme o realizado pela UJ.", e, assim, o aludido ato padeceria de ilegalidade, não sendo aplicável, então, o entendimento fixado pelo STF no RE 638.115-CE em favor da incorporação de semelhante vantagem, durante a Sessão de 18/12/2019 com o subsequente trânsito em julgado a partir de 17/9/2020, até porque a subjacente ilegalidade não decorreria do mero erro de cálculo, mas, sim, da percepção da aludida vantagem em evidente dissonância com aplicação da respectiva norma jurídica ante a ausência do necessário substrato material.
7.	Bem se vê, aliás, que, ao analisar a vantagem inerente à incorporação dos "quintos ou décimos" de função (Peça 3, p. 4) , o espelho do ato sob o n.º 89650/2019 revelaria que o interessado teria exercido a função como "FC-04" durante os períodos de 16/7/1986 a 26/8/1986 (1 mês e 12 dias) , 15/9/1986 a 12/10/1986 (28 dias) , 21/10/1986 a 9/11/1986 (20 dias) , 18/7/1988 a 31/7/1988 (14 dias) , e 12/4/2004 a 28/11/2004 (7 meses e 21 dias) , além da função como "FC-05" durante os períodos de 7/1/1985 a 31/1/1985 (25 dias) e de 1º/2/1985 a 5/2/1985 (5 dias) , tendo indevidamente incorporado, todavia, a proporção de 2/10 da função como "FC-04 (EXTINTA) - ENCARREGADO".
8.	A unidade técnica evidenciou, desse modo, que, em sintonia com o Acórdão 5455/2018-TCU-Segunda Câmara, o eventual tempo residual existente em 10/11/1997, por não ter sido empregado para a concessão de "quintos", poderia ser utilizado para a incorporação de apenas 1 (um) décimo, nos termos do art. 5º da Lei n.º 9.624, de 1998, com o termo final fixado na data de fechamento do interstício de doze meses em consonância, aí, com a sistemática definida originalmente pelo art. 3º da Lei n.º 8.911, de 1994, a despeito da posterior transformação em VPNI.
9.	Diante, enfim, da entrada do aludido ato de aposentadoria no TCU há menos de 5 anos, não seria necessária a prévia oitiva do aludido interessado, estando esse entendimento em plena consonância com a jurisprudência do STF (v.g.: MS-25.116 e MS-25.403) e com a exceção prevista na Súmula Vinculante n.º 3 do STF, além de estar em sintonia com a jurisprudência do TCU (v.g.: Acórdão 587/2011-TCU-Plenário, entre outros) .
10.	O TCU deve assinalar a ilegalidade, portanto, do aludido ato de aposentadoria para lhe negar o respectivo registro, sem prejuízo de determinar a imediata cessação dos pagamentos para a indevida percepção da vantagem como "quintos ou décimos" de função sob o patamar de 2/10 da "FC04 (EXTINTA) - ENCARREGADO", ante a indevida ausência do necessário substrato material, não podendo ser aí aplicado, desse modo, o entendimento fixado pelo STF no RE 638.115-CE.
Ante o exposto, voto pela prolação do Acórdão ora submetido a este Colegiado.
TCU, Sala das Sessões, em 22 de março de 2022.
Ministro-Substituto ANDRÉ LUÍS DE CARVALHO 
Relator